【裁判字號】    94,家上更(一),7
【裁判日期】    950221
【裁判案由】    給付生活費用
【裁判全文】
臺灣高等法院民事判決               94年度家上更(一)字第7號
上  訴  人  乙○○
兼法定代理人
            丙○○
被上訴人    甲○○
訴訟代理人  詹瑞展律師
複代理人    王柏棠律師
上列當事人間請求給付生活費用事件，上訴人對於中華民國92年
6月11日臺灣臺北地方法院92年度家訴字第26號第一審判決提起
上訴，經最高法院發回更審，上訴人為訴之減縮，本院於95年2
月14日言詞辯論終結，判決如下：
    主    文
原判決關於駁回上訴人後開第二項之訴部分，暨訴訟費用之裁判
（除確定及減縮部分外）均廢棄。
被上訴人應給付上訴人乙○○新臺幣壹佰貳拾壹萬貳仟貳佰玖拾
伍元及自民國90年7月11日起至清償日止按週年利率5%計算之利
息。
其餘上訴駁回。
第一、二審及發回更審前第三審訴訟費用（除確定及減縮部分外
），由被上訴人負擔5之3，餘由上訴人丙○○負擔。
    事實及理由
甲、程序方面：
一、最高法院26年鄂上字第401號判例明載：「受扶養權利者，
    應否與負扶養義務者同居一家而受扶養，抑應彼此另居，由
    負扶養義務者按受扶養權利者需要之時期，陸續給付生活資
    料或撥給一定財產由受扶養權利者自行收益以資扶養，係屬
    扶養方法之問題，依民法第一千一百二十條之規定，應由當
    事人協議定之，不能協議時，應由親屬會議定之。對於親屬
    會議之決議有不服時，始得依民法第一千一百三十七條之規
    定，向法院聲訴，不得因當事人未能協議逕向法院請求裁判
    。」
二、本件兩造就上訴人之扶養之方法有爭議，上訴人雖未經親屬
    會議之決議，即起訴請求，固有未合，惟兩造於第一審判決
    後，已於92年9月1日補行召開親屬會議，並達成不予議定之
    協議（本院上字卷，39至40頁），足見兩造對於親屬會議之
    決議，仍未達成協議，則上訴人提起本訴，核無不合。
三、按訴之變更或追加，非經他造同意，不得為之，但擴張或減
    縮應受判決事項之聲明者，不在此限，民事訴訟法第446 條
    第1項及第255條第1項第3款規定有明文。上訴人於原審為第
    一順位及第二順位請求，其於本件更審時將第二順位之訴減
    縮，僅為第一順位之請求，依上開說明，應予准許。
乙、實體方面：
一、本件上訴人起訴主張：上訴人丙○○與被上訴人於81年3 月
    21日結婚，並育有一子即上訴人乙○○（81年7月26日生）
    。被上訴人自90年1月1日起即未支付上訴人2人扶養費。因
    被上訴人係49年1月5日出生，當可工作至60歲即109年1月5
    日，為此乙○○依民法第1114條、丙○○依同法第1116條之
    1，並均類推適用非訟事件法第71條之6第2項（被上訴人誤
    為第3項）之規定，請求被上訴人給付上訴人乙○○自90年1
    月1日起至101年7月25日止、丙○○自90年1月1日起至109年
    1月5日止之扶養費。並上訴聲明：(一)原判決廢棄。(二)被上訴
    人應分別給付上訴人丙○○新台幣（下同）1,772, 236元、
    上訴人乙○○1,212, 295元，及均自起訴狀繕本送達翌日起
    至清償之日止按年息5%計算之利息。(三)願供擔保請准宣告假
    執行。
二、被上訴人辯稱：上訴人丙○○無正當理由不履行同居義務，
    並將上訴人乙○○帶到外面租屋居住，已違反夫妻同居義務
    ，並致伊無法行使、負擔上訴人乙○○之權利義務，故伊無
    庸給付上訴人二人扶養費。又兩造間尚有婚姻關係，上訴人
    援引非訟事件法第71條之6第3項為請求權基礎自無理由。伊
    每月薪資及其他所得僅約5萬元左右，且每月需償還銀行信
    用貸款18,305元、房屋貸款2萬餘元，每月實際能支配之金
    額不到1萬元，扣除伊自身之生活費用後，縱令上訴人請求
    扶養費於法有據，惟其請求伊每月應給付上訴人乙○○22,
    147元、上訴人丙○○11,073元，其請求之金額亦過高而非
    伊所能負擔。且上訴人丙○○於89年3月之前，一直擔任鴻
    碩時尚企業有限公司（下稱鴻碩公司）之負責人，並非無謀
    生能力之人，其目前仍有投資上開公司之金額仍高達百萬元
    ，其每月所得為16,720元，並無不能維持生活之情形，且有
    扶養上訴人乙○○之能力，故渠等向伊起訴主張扶養費之請
    求於法無據等語。並聲明：(一)上訴駁回。(二)如受不利之判決
    願供擔保請准免為假執行。
三、經查本件上訴人主張：上訴人丙○○與被上訴人於81年3月
    21日結婚，並育有一子即上訴人乙○○（81年7月26 日生）
    ，被上訴人自90年1月1日起即未支付上訴人2人扶養費等事
    實，業據其提出戶籍謄本為證（原審卷，29頁），且為被上
    訴人所不爭，堪信為真實。
四、關於上訴人丙○○部分：
    上訴人丙○○主張：其得請求被上訴人給付自90年1月1日起
    至其年滿60歲即109年1月5日止之扶養費共1,772,236元及自
    起訴狀繕本送達翌日起算之利息等語。被上訴人辯稱：上訴
    人丙○○無正當理由不履行同居義務，且於89年3月之前一
    直擔任鴻碩時尚公司之負責人，並非無謀生能力之人，其目
    前仍有投資上開公司之金額仍高達百萬元，又每月所得為16
    ,720 元，並無不能維持生活之情形，且有扶養上訴人乙○
    ○之能力，故其向伊起訴主張扶養費之請求於法無據等語。
    經查：
  (一)按夫妻亦互負扶養義務，其負扶養義務之順序與直系血親卑
    親屬同，民法第1116條之1分別定有明文。又最高法院62年
    度第2次民庭庭推總會議決議 (四)認為：「民法第一千一百
    十七條第一項規定，受扶養權利者，以不能維持生活而無謀
    生能力者為限。而同條第二項僅規定，前項無謀生能力之限
    制，於直系血親尊親屬不適用之，並非規定前項之限制，於
    直系血親尊親屬不適用之。是直系血親尊親屬，如能以自己
    財產維持生活者，自無受扶養之權利；易言之，直系血親尊
    親屬受扶養之權利，仍應受『不能維持生活』之限制。」最
    高法院79年台上字第2629號判例明載：「夫妻互受扶養權利
    之順序，既與直系血親尊親屬同，自不以無謀生能力為必要
    。」因此，夫妻受扶養之權利與直系血親尊親屬受扶養之權
    利相同，雖不以無謀生能力為必要，但仍應受「不能維持生
    活」之限制。上訴人丙○○被上訴人之配偶，其有請求被上
    訴人給付扶養費，依法應對於其不能維持生活之事實負舉證
    責任。
  (二)上訴人辯稱：被上訴人丙○○於89年3月之前，擔任鴻碩公
    司負責人，有高達百萬元之投資，每月並有穩定收入，無不
    能維持生活之情事等語。上訴人丙○○於原審聲請訴訟救助
    時，自承每月至多有16,720元收入（原審92年聲字第163號
    訴訟救助卷，6、7頁），其於前審自認每月有19,800元所得
   （本院家上字卷，129頁），於本審中自承其曾擔任鴻碩公司
    負責人，名下有該公司100萬股權，以前有工作，每個月的
    收入不一，去年有收入，一個月收入19，800元等語（本院
    更字卷，10、16頁），並提出鴻碩公司登記資料為證（本院
    更字卷，19至20頁）。其雖辯稱：鴻碩公司已經停業，其為
    人頭，目前無工作等語，惟其以前每月既有近2萬元之收入
    ，復未能提出證據足證該100萬元股票已無價值，且未能提
    出積極證據足證其有不能維持生活之事實，則其訴請被上訴
    人給付上開扶養費，即屬不能准許。
五、關於上訴人乙○○部分：
    本件上訴人乙○○主張：其為被上訴人之未成年子女，得請
    求被上訴人給付自90年1月1日起至成年時即101年7月25日止
    之扶養費共1,212, 295元及自起訴狀繕本送達翌日起算之法
    定遲延利息。被上訴人辯稱：上訴人丙○○無正當理由不履
    行同居義務，並將上訴人乙○○帶到外面租屋居住，已違反
    夫妻同居義務，並致伊無法行使、負擔上訴人乙○○之權利
    義務，故伊無庸給付上訴人乙○○之扶養費，縱令上訴人乙
    ○○請求扶養費於法有據，其請求伊每月應給付22,147元金
    額過高，非伊所能負擔等語。經查：
  (一)按直系血親相互間互負扶養義務，民法第1114條第1款定有
    明文。又受扶養權利者，以不能維持生活而無謀生能力者為
    限，民法第1117條第1項亦有明文。上訴人乙○○為被上訴
    人之子，為81年7月26日生，年僅13歲，名下並無任何不動
    產，為不能維持生活且無謀生能力之人乙節，被上訴人並未
    加以爭執。被上訴人雖辯稱：上訴人丙○○無正當理由不履
    行同居義務，並將上訴人乙○○帶到外面租屋居住，已違反
    夫妻同居義務，並致伊無法行使、負擔上訴人乙○○之權利
    義務，故伊無庸給付上訴人乙○○之扶養費云云，惟父母對
    於未成年子女之扶養義務，與父母是否能行使、負擔對於未
    成年子女之權利義務無涉，故被上訴人上開辯詞並無可採。
    且被上訴人於本審中已對於上訴人乙○○其應負扶養義務乙
    節並無爭執（本院更字卷，16頁），應認上訴人乙○○主張
    其得請求被上訴人給付扶養費等語，為可採信。
  (二)次按扶養之程度，應按受扶養權利者之需要，與負扶養義務
    者之經濟能力及身分定之，民法第1119條定有明文。上訴人
    乙○○主張：按行政院主計處89年家庭收支調查報告表台北
    市部分之消費支出計算，其扶養費為每月22,147元（其計算
    式為：972,702元÷3.66÷12=22,147元）等語，業據其提出
    行政院主計處89家庭收支調查報告表及計算式為證（本院家
    上字卷，100至104頁），且為被上訴人所不爭（本院家上字
    卷，116頁）。上訴人辯稱：伊每月薪資及其他所得約僅5萬
    元，猶需支付銀行信貸18,000元，房貸2萬餘元，實際得以
    支配之金額不及萬元，上訴人乙○○所請求之扶養費過高等
    語，並提出綜合所得稅結算申報書、支付銀行信貸支票明細
    表為證（原審卷，57至60頁）。本院審酌上訴人丙○○每月
    收入至多未及2萬元，被上訴人每月收入5萬元，但須繳納貸
    款，本院前審認上訴人丙○○與被上訴人各應負擔2分之1子
    女扶養費，上訴人丙○○並未聲明不服，被上訴人於本審中
    表示其對於應負擔子女扶養費2分之1沒有爭執（本院卷，16
    頁）等情狀，認被上訴人對於上訴人乙○○應負擔2分之1扶
    養費給付義務，即每月11,074元（22,147元÷2= 11, 074
    元，元以下四捨五入）。上訴人乙○○得請求自被上訴人未
    給付扶養費之日即90年1月1日起至101年7月25日滿20歲止共
    之扶養費依霍夫曼係數扣除中間利息後為1,212, 295元乙節
    ，為兩造所不爭（本院卷，16頁）。則上訴人乙○○請求被
    上訴人給付1,212,295元及自訴狀繕本送達翌日即90年7月11
    日起加付法定遲延利息，即屬正當，應予准許。
六、從而上訴人依民法第1114條及第1116條之1等規定，並均類
    推適用非訟事件法第71條之6第2項規定，請求被上訴人給付
    上訴人乙○○1,212,295元、給付上訴人丙○○1,772,236
    元，及均自90年7月11日起至清償日止按年息5%計算之利息
    部分，於請求被上訴人給付上訴人乙○○1,212, 295元及自
    90年7月11日起至清償日止按年息5%計算之利息部分，為有
    理由，應予准許。逾此所為請求，為無理由，應予駁回。又
    上訴人乙○○勝訴部分，因准許金額未逾150萬元，依法不
    得上訴第三審，至於上訴人敗訴部分，其假執行之聲請失所
    附麗，故上訴人假執行之聲請應予駁回。原審就上開應准許
    部分，為上訴人乙○○敗訴之判決，尚有未洽，上訴意旨求
    予廢棄改判，為有理由，爰由本院予以廢棄改判如主文第2
    項所示。至於上訴人之請求不應准許部分，原判決為上訴人
    敗訴之判決，並駁回其假執行之聲請，經核於法並無不合，
    上訴意旨求予廢棄改判，為無理由，應駁回其上訴
七、兩造其餘攻擊或防禦方法及未經援用證據，經本院斟酌後，
    認為均不足以影響本判決之結果，自無逐一詳予論駁之必要
    ，併此敘明。
丙、據上論結，本件上訴為一部有理由，一部無理由，依民事訴
    訟法第450條、第449條第1項、第79條但書，判決如主文。
中    華    民    國    95     年    2    月  21      日
                  民事第五庭審判長法  官  陳博享
                                  法  官  蔡芳齡
                                  法  官  高鳳仙
正本係照原本作成。
如不服本判決，應於收受送達後20日內向本院提出上訴書狀，其
未表明上訴理由者，應於提出上訴後20日內向本院補提理由書狀
（均須按他造當事人之人數附繕本）上訴時應提出委任律師或具
有律師資格之人之委任狀；委任有律師資格者，另應附具律師資
格證書及釋明委任人與受任人有民事訴訟法第466條之一第一項
但書或第二項（詳附註）所定關係之釋明文書影本。
中    華    民    國    95    年    2     月    24    日
                                  書記官  黃慶霽
附註：
民事訴訟法第四百六十六條之一（第一項、第二項）：
對於第二審判決上訴，上訴人應委任律師為訴訟代理人。但上訴
人或其他法定代理人具有律師資格者，不在此限。
上訴人之配偶、三親等內之血親、二親等內之姻親，或上訴人為
法人、中央或地方機關時，其所屬專任人員具有律師資格並經法
院認為適當者，亦得為第三審訴訟代理人。

司法院資訊處製作；財團法人民間司法改革基金會備份。
